最高法院刑事判決　　　　　　　　　 110年度台上字第5441號
上　訴　人　吳素慧


　　　　　　林東昇


上列上訴人等因違反人工生殖法案件，不服臺灣高等法院中華民
國110 年4月29日第二審判決（109年度上易字第2512號；起訴案
號：臺灣士林地方檢察署109 年度偵字第4122號），提起上訴，
本院判決如下：
    主  文
上訴駁回。
    理  由
一、按刑事訴訟法第377 條規定，上訴於第三審法院，非以判決
    違背法令為理由，不得為之。是提起第三審上訴，應以原判
    決違背法令為理由，係屬法定要件。如果上訴理由書狀並未
    依據卷內訴訟資料，具體指摘原判決不適用何種法則或如何
    適用不當，或所指摘原判決違法情事，顯與法律規定得為第
    三審上訴理由之違法情形，不相適合時，均應認其上訴為違
    背法律上之程式予以駁回。至原判決有無違法，與上訴是否
    以違法為理由，係屬二事。
二、本件原審經審理結果，認定上訴人吳素慧、林東昇（係夫妻
    ，下稱吳素慧2 人）有如其事實欄所載犯行，因而撤銷第一
    審所為無罪之判決，改判論處吳素慧2 人均共同犯人工生殖
    法第31條第1 項之圖利居間介紹生殖細胞罪刑。已詳敘其憑
    以認定的理由，且其所為論斷，亦俱有卷存證據資料可資覆
    按，從形式上觀察，並無足以影響其判決結果之違背法令情
    事。
三、上訴人等上訴意旨一致略以：
  ㈠告訴人曾紫珊、呂紹強（下稱曾紫珊夫妻）與吳素慧2 人於
    民國108 年3月1日所簽「申請烏克蘭代理孕母合約書」（下
    稱本件合約），係輾轉透過烏克蘭當地仲介Dmitry Piltyay
    （下稱Dmitry ）、Parents Life LLC.（下稱烏克蘭代孕公
    司）進行人工體外受精，由烏克蘭婦女代孕之人工生殖療程
    ，非僅使曾紫珊夫妻取得生殖細胞而已。而「代理孕母」依
    人工生殖法草案總說明，並非該法第31條所規範處罰之對象
    。吳素慧係基於經驗分享，於LINE群組告知曾紫珊，於其與
    Dmitry簽約後，如有需要，會提供卵子捐贈者（下稱卵母）
    資料供其參考，並無居間介紹行為。況吳素慧與曾紫珊討論
    卵母之血型、長相等事項，與人工生殖法第13條第2 項規定
    ，醫療機構應提供捐贈人之種族、膚色及血型資料供受術夫
    妻參考之意旨無違。從雙方LINE對話內容可知，吳素慧從未
    告知曾紫珊夫妻已經選定特定卵母之資訊，亦與生殖細胞介
    紹無關。又曾紫珊夫妻到烏克蘭後，並未與卵母簽約，係由
    當地負責診所與卵母接洽，該LINE對話內容，不能作為認定
    吳素慧2 人居間介紹卵母予曾紫珊夫妻，以及認定本件合約
    係居間介紹生殖細胞之買賣契約之依據。原判決逕認吳素慧
    2 人提供卵母資料予曾紫珊夫妻挑選，係屬人工生殖法第31
    條所定居間介紹生殖細胞買賣之犯行，有適用證據法則不當
    之違誤。
  ㈡曾紫珊夫妻給付吳素慧2 人簽約金美元12,000元，係用以辦
    理相關認證、簽證及支付吳素慧陪同到烏克蘭之機票及食宿
    等費用；第2 次費用美元15,000元，係曾紫珊夫妻到烏克蘭
    給付仲介Dmitry，以及烏克蘭當地負責診所進行後續代理孕
    母、精卵配對相關療程之費用，與吳素慧2 人無關，均非所
    謂居間介紹之報酬。吳素慧於曾紫珊之胞姊在LINE群組質問
    有無收取佣金一節，雖答稱有1,000 美元佣金，然吳素慧所
    言實係Dmitry結算後之匯差，而非佣金。原判決未詳查吳素
    慧2 人有無因居間介紹生殖細胞買賣獲有報酬，反而倒果為
    因，將結算之匯差，作為認定吳素慧2 人有營利意圖之依據
    ，有理由不備及矛盾之違誤。
四、本院查：
    證據的取捨、證據的證明力及事實的認定，都屬事實審法院
    自由裁量、判斷之職權；如其此項裁量、判斷，並不違反客
    觀存在的經驗法則或論理法則，即無違法可指，觀諸刑事訴
    訟法第155條第1項規定甚明。且既已於判決內論敘其何以作
    此判斷的心證理由者，即不得單憑主觀，任意指摘其為違誤
    ，而據為提起第三審上訴的合法理由。事實審法院認定事實
    ，並不悉以直接證據為限，其綜合調查所得之各項直接證據
    及間接證據，本於合理之推論而為判斷，應認適法。證據法
    所謂之佐證法則，所補強者，非以事實之全部為必要，只須
    因補強證據與供述證據之相互參酌，而足使犯罪事實獲得確
    信者，即足當之。
    原判決認定吳素慧2 人有共同意圖營利居間介紹生殖細胞買
    賣犯行，不採林東昇所持其僅幫忙辦理曾紫珊夫妻赴烏克蘭
    之簽證；吳素慧所持係單純協助代辦文書認證、簽證，並無
    居間介紹行為，又縱認其所為係居間介紹，其亦僅介紹「代
    理孕母」，而非生殖細胞，1,000 美元佣金實因原本係以歐
    元報價，但以美元簽約，經Dmitry將歐元換算為美元所產生
    之匯差，其並無營利意圖等辯解，依據卷內資料說明、指駁
    ：
  ㈠卷附吳素慧與曾紫珊夫妻簽訂本件合約前之108年2月25日在
    LINE發布之訊息，以及吳素慧於曾紫珊夫妻出發前往烏克蘭
    之前2日傳送予曾紫珊之「Irian給台灣人的信」檔案，吳素
    慧2 人自稱為烏克蘭代孕公司之代辦人，並敘及借卵、生殖
    細胞及胚胎輸入等內容，且吳素慧所傳送信件提及Irian 係
    婦產科醫師、烏克蘭代孕公司之合夥人及醫療主任，其為該
    公司在臺灣的委託代孕母親代表，可見吳素慧2 人可直接與
    烏克蘭代孕公司聯繫，以代孕公司在臺之代辦人自居，係本
    件合約之居間介紹者。吳素慧辯稱：僅單純提供烏克蘭方面
    代理孕母資訊、代辦文件；林東昇辯稱僅協助辦理曾紫珊夫
    妻之簽證云云，均不能採取。
  ㈡本件合約之「醫療費用說明」第一點，約定吳素慧2 人（即
    代辦人）「應……提供『捐卵者照片』，依照委託夫妻之血
    型選擇『捐卵者』，每階段給予『三份』檔案，含照片、所
    生健康兒女照片、學經歷、自傳、專長興趣等詳細資料以供
    參考，選到『滿意為止』」，參以呂紹強於第一審審理時所
    證，以及吳素慧傳送予曾紫珊之3 名卵母檔案內容，足認曾
    紫珊夫妻直到前往烏克蘭採取精子進行體外人工生殖療程前
    ，均只能透過吳素慧，而未能與Dmitry、烏克蘭代孕公司及
    負責診所有所聯繫。又曾紫珊夫妻僅提供精子，烏克蘭方面
    需提供卵子、孕母，吳素慧2 人居間媒合者包含生殖細胞之
    卵子，非單純介紹代理孕母，自有居間介紹生殖細胞買賣之
    犯行。吳素慧所辯係單純介紹代理孕母，非人工生殖法第31
    條規定所處罰之居間介紹生殖細胞買賣云云，自屬無據。
  ㈢卷附Dmitry所傳予吳素慧LINE訊息之擷圖，固顯示Dmitry附
    上費用清單，向吳素慧說明因簽約至付款日之歐元、美元間
    之匯差，故吳素慧應付款項6,290美元改為5,280美元。然依
    吳素慧於第一審審理時所述：108年1月28日「吳素慧2 人之
    代孕療程」與Dmitry簽約時，Dmitry用歐元報價，但以美元
    簽約，Dmitry結算後，將其等應付之最後一筆款項減免1,00
    0 美元。可見與曾紫珊夫妻應付之費用無關。遑論該費用清
    單係於108 年9月9日開立，吳素慧於2個月餘之108年11月16
    日，經曾紫珊胞姊質問時，猶坦承有收取佣金1,000 美元，
    難認係誤認或口誤。參以吳素慧於LINE發布訊息以烏克蘭代
    孕公司在臺之代辦人自居，並留下其夫妻之聯絡電話、LINE
    之ID、住所，以供閱覽訊息之人聯絡，形同廣告招攬，其等
    勞心勞力，對不相識之人提供代孕服務，收取報酬，合於事
    理。吳素慧於LINE對話坦稱收受佣金美元1,000 元，應可採
    信等旨。
    稽之本件合約雖在臺灣簽署，然關鍵之人工體外受精及代孕
    過程均在烏克蘭進行，曾紫珊夫妻無法直接與烏克蘭之仲介
    、代孕公司及負責診所聯繫，如無吳素慧2 人居間介紹、媒
    合無法成其事。遑論依吳素慧所述其收取12,000美元，除護
    照、簽證、文件認證規費及住宿、交通費用外，亦包含吳素
    慧之「鐘點費」。原判決認定吳素慧2 人有營利意圖，應有
    所本。至吳素慧2 人有無代收代孕療程之費用，與其有居間
    仲介生殖細胞買賣之認定，不生影響。
    原判決所為認定及論敘說明，與所憑卷內證據資料，並無不
    合，亦與論理法則、經驗法則無違，自不容任意指為違法。
    上訴意旨泛言指稱原判決理由不備、矛盾及適用法則不當云
    云，自非適法之第三審上訴理由。
五、吳素慧2 人上訴意旨均係置原判決所為明白論斷於不顧，仍
    持已為原判決指駁之陳詞，再事爭辯，或對於事實審法院取
    捨證據、判斷證據證明力之職權行使，徒以自己說詞，任意
    指為違法，核與法律規定得為上訴第三審理由之違法情形，
    不相適合。揆之首揭說明，應認本件上訴均為違背法律上之
    程式，予以駁回。另吳素慧2 人所犯違反人工生殖法第31條
    第1項之圖利居間介紹生殖細胞罪，係刑事訴訟法第376條第
    1項第1款之罪，經第一審判決無罪，原審撤銷改判諭知有罪
    ，依同條第1項但書規定，得提起第三審上訴，附此敘明。
據上論結，應依刑事訴訟法第395條前段，判決如主文。
中    華    民    國    110   年    11    月    4     日
                  刑事第七庭審判長法  官  李  錦  樑  
                                  法  官  蔡  彩  貞  
                                  法  官  吳  淑  惠  
                                  法  官  錢  建  榮  
                                  法  官  林  孟  宜  
本件正本證明與原本無異
                                  書記官
中    華    民    國   110    年    11    月    24    日